【裁判字號】    98,上訴,5106
【裁判日期】    990224
【裁判案由】    殺人未遂等
【裁判全文】
臺灣高等法院刑事判決                98年度上訴字第5106號
上  訴  人  臺灣桃園地方法院檢察署檢察官
上  訴  人
即  被  告  甲○○
選任辯護人  袁健峰  律師
            陽文瑜  律師
上列上訴人因被告殺人未遂等案件，不服臺灣桃園地方法院98年
度訴字第339號，中華民國98年10月30日第一審判決（起訴案號
：臺灣桃園地方法院檢察署97年度偵字第4214號），提起上訴，
本院判決如下：
    主  文
原判決撤銷。
甲○○犯共同殺人未遂罪，處有期徒刑陸年。
    事  實
一、甲○○因與乙○○之前女友林珮瑜交往，而受乙○○於民國
    96年8月間毀損其所經營大專中古車行之鐵捲門之電捲門馬
    達、邊柱、門板及店內多部車輛之汽車保險桿、汽車車燈及
    汽車水箱毀損之行為，損失金額共計新臺幣 (下同)15 萬
    8,500元及於同年12月間毀損其名譽 (乙○○所犯毀損名譽
    及毀損罪業經原審判決確定)，為報復乙○○，竟基殺人之
    不確定故意，於96年12月14日晚間7時許，夥同二名姓名年
    籍均不詳之成年男子，在址設桃園縣龜山鄉○○○路○段89
    號之臺塑加油站旁，趁乙○○駕駛車牌號碼OH-0329號自小
    客車停在臺塑加油站內與陳永泰、范綱潘、戴子峰聊天之際
    ，先由其中一人持木棍朝乙○○之臉部戳擊後，再將乙○○
    拖下車，甲○○即與上開二名姓名年籍均不詳之成年男子繼
    續持木棍分向乙○○之頭部及四肢毆擊，致乙○○受有頭部
    外傷併創傷性顱內出血、頭皮裂傷4公分、顱骨裂傷斷裂出
    血、硬腦膜外血腫50cc、四肢、臉部瘀傷、鈍傷多處等傷，
    待乙○○受甲○○等人持木棍毆擊不支倒地後，甲○○與前
    開二名男子始罷手離去。嗣經陳永泰、范綱潘及戴子峰將乙
    ○○緊急送醫救治，急救後一度發出病危通知，然經開刀妥
    治後，始倖免於難。
二、案經乙○○訴由桃園縣政府警察局龜山分局報請臺灣桃園地
    方法院檢察署檢察官偵查起訴。
    理  由
壹、程序事項
  一、按刑事訴訟法第159條第1項規定：「被告以外之人於審判
      外之言詞或書面陳述，除法律有規定者外，不得作為證據
      」；其立法本旨係以證人於審判外之言詞或書面陳述，屬
      於傳聞證據，此項證據，當事人無從直接對於原供述者加
      以詰問，以擔保其真實性，法院亦無從直接接觸證人而審
      酌其證言之憑信性，違背直接審理及言詞審理之原則，除
      具有必要性及信用性情況之除外者外，原則上不認其有容
      許性，自不具證據能力；至所謂具有必要性及信用性情況
      者，例如刑事訴訟法第159條之1、之2、之3、之4、之5情
      形，仍例外認其有證據能力，然此乃係指法院未於審判期
      日傳喚相關證人到庭，案件僅能依靠該等證人於審判外之
      陳述以為判斷之情形，始需就該等審判外供述證據嚴格依
      照刑事訴訟法第159條之1至之5所定要件一一檢視各該證
      人之供述，作為證據之資格。倘法院已經依據當事人聲請
      傳喚證人到庭接受檢辯雙方之交互詰問，則法院既已透過
      直接、言詞審理方式檢驗過該證人之前之證詞，當事人之
      反對詰問權亦已受到保障得以完全行使之情況下，該等審
      判外證據除有其他法定事由（例如：非基於國家公權力正
      當行使所取得或私人非法取得等，而有害公共利益，即以
      一般證據排除法則為判斷），應認該審判外供述已得透過
      審判程式之詰問檢驗，而取得作為證據之資格，亦即其審
      判外供述與審判中供述相符部分，顯然已經構成具備可信
      之特別情狀，當然有證據資格（可據以強化該證人供述之
      可信度），其不符部分，作為檢視審判中所為供述可信與
      否之彈劾證據，當無不許之理。甚者，其不符部分倘係於
      司法警察、檢察事務官調查中之供述，作為認定被告犯罪
      與否或不構成犯罪與否之證據，亦僅需依照刑事訴訟法第
      159條之2規定，斟酌其審判外供述作成外部環境、製作過
      程、內容、功能等情況認為之前供述較為可信，即可取得
      證據之資格，而作為認定事實之證據資格（最高法院94年
      度台上字第2507號、95年度台上字第2515號判決同此見解
      ）。再按刑事訴訟法第159條第1項規定：「被告以外之人
      於審判外之言詞或書面陳述，除法律有規定者外，不得作
      為證據」，被告以外之人於檢察事務官、司法警察官或司
      法警察調查中所為之陳述，基於實體發現真實之訴訟目的
      ，依同法第159條之2規定，如與審判中之陳述不符時，經
      比較結果，其先前之陳述，相對「具有較可信之特別情況
      」，且為證明犯罪事實存否所「必要」者，係指陳述是否
      出於供述者之真意、有無違法取供情事之信用性而言，故
      應就調查筆錄製作之原因、過程及其功能等加以觀察其信
      用性，據以判斷該傳聞證據是否有特別可信之情況而例外
      具有證據能力（最高法院94年度台上字第629號判決亦同
      此意旨）。經查，本件證人陳永泰經原審於審判期日傳喚
      到庭與被告甲○○行交互詰問程序，直接言詞審理檢視其
      證詞，已予被告甲○○程序權利之保障。故證人陳永泰於
      警詢之供述，對於被告甲○○當然已取得作為證據之資格
      。其中相符部分，自有證據能力，而得為補強其審理中之
      證詞；另不符部分，本院斟酌證人陳永泰於前開警詢筆錄
      製作之過程，查無筆錄製作過程有何違法或不當取得之情
      形，是其警詢證述內容之形成，顯係出於自由意志而為證
      述。揆諸前揭說明，證人陳永泰於警詢中之證言，就警詢
      筆錄製作之過程加以觀察具特別信用性，且為比對卷內通
      聯紀錄內容及證明犯罪事實存否所「必要」，依上揭規定
      ，應認陳永泰警詢與審理中證言不符部分亦具有證據能力
      。至於證人范綱潘之警詢證詞，本院未採為認定事實之依
      據，附此說明。
  二、次按，被告以外之人於審判中有滯留國外或所在不明而無
      法傳喚或傳喚不到之情形者，其於檢察事務官、司法警察
      官或司法警察調查中所為之陳述，經證明具有可信之特別
      情況，且為證明犯罪事實之存否所必要者，得為證據，刑
      事訴訟法第159條之3第3款規定明確。查證人戴子峰於96
      年12月18、23日在警局所製作之筆錄（見偵卷第46-51頁
      ），固屬被告以外之人於審判外之言詞陳述紀錄；惟戴子
      峰經原審傳、拘不到，有送達回證、拘票、拘提報告書附
      於原審卷可稽，又戴子峰接受警詢調查，查無跡證顯示警
      察當時有何違法取供情事，堪認其於警詢時並未遭受任何
      外力壓迫，所述應係出於其自由意志無疑，且戴子峰所述
      內容，與證人范綱潘、陳永泰及陳雯琪所為證詞等客觀證
      據亦相符合(詳後述)，是依當時之客觀外在環境及條件，
      足以證明戴子峰之陳述內容具有可信之特別情況，且其陳
      述復為證明被告甲○○犯罪所必要者，依上揭規定，符合
      傳聞證據之例外，應有證據能力。
  三、辯護人雖辯護稱證人陳雯琪於偵訊及原審審理時之證詞係
      屬傳聞證據云云。惟按傳聞證據，係指並非供述者本身親
      眼目睹之證據，在公判程序無法經由具結、反對詰問與供
      述態度之觀察等程序加以確認、驗證，且大部分經由口頭
      之方式由證人重覆聽聞而來，在性質上易於造成不正確傳
      達之危險，原則上應予以排除適用（最高法院93年度台上
      字第3360號判決意旨參照）。查證人陳雯琪於偵訊及原審
      審理時就其至案發現場臺塑加油站調閱案發當時現場監視
      錄影畫面而為證述，該監視錄影畫面係證人陳雯琪所親眼
      目睹，其於原審審理時亦就其觀閱該錄影畫面之內容為證
      述，並經被告及辯護人對質詰問加以確認、驗證，核非傳
      聞證據，辯護人就此所辯，尚有未合，附此說明。
  四、除上所述外，本判決下列所引用之證據，上訴人即被告甲
      ○○及其辯護人迄言詞辯論終結前未聲明異議，本院審酌
      上開證據資料製作時之情況，尚無違法不當及證明力明顯
      過低之瑕疵，揆諸刑事訴訟法第159條之5之規定，均有證
      據能力。
貳、實體事項
  一、訊據上訴人即被告甲○○固坦承於上揭時地與二名姓名年
      籍不詳之成年男子分持木棍毆打告訴人乙○○，致告訴人
      乙○○受有頭部外傷併創傷性顱內出血、頭皮裂傷4公分
      、顱骨裂傷斷裂出血、硬腦膜外血腫50cc、四肢、臉部瘀
      傷、鈍傷多處等傷害，惟矢口否認有何殺人未遂犯行，辯
      稱：伊等僅係毆打乙○○四肢，沒有要殺害意思云云。
  二、被告甲○○於前揭時地與二名姓名年籍均不詳之成年男子
      分持木棍共同毆擊告訴人乙○○，致告訴人乙○○受有頭
      部外傷併創傷性顱內出血、頭皮裂傷4公分、顱骨裂傷斷
      裂出血、硬腦膜外血腫50cc、四肢、臉部瘀傷、鈍傷多處
      等傷害等情，業據被告於原審坦認在案，核與證人即告訴
      人乙○○、證人陳永泰、戴子峰之證詞相符，復有告訴人
      乙○○96年12月15日、96年12月31日敏盛綜合醫院診斷證
      明書、急診病歷資料各1份等在卷可稽，此部分事實堪認
      屬實，是被告甲○○以辯稱僅毆打告訴人乙○○四肢云云
      ，顯與事實有間。
  三、次查，被告甲○○夥同上開2名不詳姓名之成年男子毆打
      告訴人時，未避開頭部致命部位之情，業據證人即告訴人
      乙○○指訴：甲○○與2名男子，持木棍走向伊所駕駛的
      車子，其中一人持木棍戳向伊的臉，並說要給伊死，同時
      將伊拉下車，接著被告甲○○就與該2名男子持木棍往伊
      的頭部及身上猛打直至伊昏了過去等語（見偵4214卷宗第
      27 頁），核與證人范綱潘於證稱：當時伊在睡覺，乙○
      ○突然靠到伊身上，伊睜眼見到有3人在打乙○○，並將
      乙○○拉到車外，當時3人均持木棍，其中1人是甲○○，
      朝乙○○身上亂打，乙○○完全無法抵抗，之後乙○○倒
      在地上，伊即趕快將乙○○送醫救治等語（見偵卷第66、
      121頁）、證人陳永泰所證：伊、范綱潘、戴子峰及乙○
      ○在OH-0329號自小客車內聊天，約15分鐘後，甲○○與
      二名不詳之人手持木棍靠近前開自小客車，其中一人就持
      木棍往乙○○的頭部戳擊還罵三字經說「幹你娘，你還跑
      （臺語）」，接下來，甲○○等三人就分持木棍一直往乙
      ○○身上毆打，待乙○○不支倒地後，甲○○等三人才離
      開，伊與戴子峰等人就趕快將乙○○送醫院，當時乙○○
      身上的傷最明顯的在頭部等語（見偵卷第41、45頁、原審
      訴字卷第132-135頁）；證人戴子峰於警詢時證稱：3個人
      手持木棍靠近伊等乘坐之小客車，甲○○係其中1人，另1
      人手持木棍戳擊乙○○的臉部，...甲○○等3人拿木棍毆
      打直到乙○○不支倒地後才離去，伊與陳永泰等人就趕快
      將乙○○送醫等語（見同上偵卷第47頁）相符，又證人即
      陳雯琪於偵查及原審亦結證：伊曾至加油站看案發的監視
      錄影帶，看到乙○○是被3人拖出車外，該3人分持木棍往
      乙○○的頭部及其他身體部位打，乙○○在地上爬行，甲
      ○○等人將乙○○毆打至倒在地上不能動才離開等語在卷
      （見同上偵卷第95頁、原審訴字卷第76-79頁），參諸被
      害人乙○○所受之顱骨裂傷斷裂出血、硬腦膜外血腫50cc
      之傷害，有上開診斷證明書、急診病歷在卷可參，足見被
      告甲○○與其同夥毆打乙○○時，並未避開頭部要害，是
      其辯稱僅毆打被害人乙○○之四肢云云亦與事實不符。至
      於證人陳永泰於原審雖到庭證述：乙○○是自己開車門跑
      下去，邊跑邊被打，毆打之人離開後乙○○才倒下等語（
      見原審訴字卷第134頁)，惟證人陳永泰就其於原審所證與
      警詢不符之處，業已補充說明警詢說的比較實在，再觀諸
      證人陳永泰於原審做證時，就被告甲○○攻擊之情形，均
      答稱忘記了，顯見證人陳永泰於原審做證時因時間久逝，
      對於事實之經過已難為詳實之說明，自以其警詢筆錄較為
      可採。又遭受攻擊後逃離係人之本能，且被害人乙○○確
      係因受被告甲○○與其同夥攻擊而受有上開傷害，是證人
      陳永泰於原審所為上開證詞，自難為有利於被告甲○○之
      認定。又證人陳雯琪於原審已就其觀看事實發生時之錄影
      帶而據實說明，再以證人即本件承辦警員王祥逢亦已證述
      加油站確有錄到影像之情(見本院卷第64頁背面)，再參諸
      證人陳雯琪所證與上開在現場證人范綱潘、陳永泰、戴子
      峰之證詞大致相符，雖其所述：他們一直在他頭上圍毆之
      情（見原審訴字卷第76頁)，與被害人乙○○之診斷證明
      書所顯示頭皮部分係裂傷4公分之傷痕不符，然就被告甲
      ○○等人確有朝被害人乙○○之頭部攻擊亦係不爭之事實
      ，則證人陳雯琪之證詞縱與事實稍有出入，仍可採為認定
      被告犯罪之積極證據，辯護人空言辯護稱證人陳雯琪之證
      詞不可採信，要係託詞。
  四、再查，證人即醫師鍾昇宏於原審結證稱：乙○○急診病歷
      記載之GCS：E4M6V5意指昏迷指數滿分，伊進行診治評估
      昏迷指數為13分，屬於中度昏迷狀態，已具有危險性，即
      先打點滴及抗組織胺，當時乙○○有換氣過度的現象，造
      成雙手有攣縮的現象，為病人安排頭部的電腦斷層掃瞄，
      然後打破傷風針、抽血，照其他部位的X光，四肢的擦傷
      就消毒擦藥。後來看到乙○○有顱內出血的狀況，就照會
      神經外科醫師，由神經外科醫師決定是否要開刀或住院觀
      察，當時神經外科醫師決定讓乙○○住院觀察，因為乙○
      ○有顱內出血之狀況，所以打降腦壓的藥。一般醫學上，
      只要有顱內出血，不管多少，就會有生命危險，發病危通
      知與昏迷指數無關，是因為乙○○顱內出血而有病況危急
      的狀況。而乙○○頭部的撕裂傷與顱內出血形成的位置有
      關係，後來乙○○住進加護病房後，依病歷記載，意識狀
      況有變差。依乙○○之電腦斷層掃瞄來看，乙○○當時有
      顱骨斷裂的情形，顱骨斷裂需要很大的外力撞擊才會造成
      等語（見原審訴字卷第80-83頁），核與卷附告訴人乙○
      ○96年12月14日敏盛綜合醫院急診病歷、護理紀錄之記載
      相符（見原審審訴卷第39-104頁），足認告訴人乙○○頭
      部所受傷害，係因被告甲○○等人毆打所致，又被告甲○
      ○等人毆打乙○○頭部之力量，已導致顱骨斷裂，顯見其
      施力非微，而頭部為人體重要部位，亦為重要臟器所在，
      任何外力之重擊，足以導致身體或生命之重大危害，為一
      般具有通常知識之人所明知，被告甲○○為成年人，且具
      有一般通常知識，理當知悉甚明，猶與同案不詳姓名之人
      持木棍往乙○○之頭部要害處毆打，又其毆擊頭部力道之
      猛，已令質地堅硬之頭骨斷裂，且觀諸乙○○所受傷勢，
      極其嚴重，送抵醫院時已陷於中度昏迷狀態，益徵被告甲
      ○○等人主觀上除係以教訓之目的而持木棍毆打告訴人乙
      ○○外，亦有殺人之不確定故意甚明。是以辯護人為被告
      所辯護：乙○○就醫檢傷時，昏迷指數滿分，完全清醒，
      且頭部僅有5乘以0.5公分小撕裂傷，且被告離去時尚警告
      乙○○不要再出現其面前，可見甲○○並無朝其頭部重擊
      且無殺人犯意云云，係屬託詞，無足採信。至於被告甲○
      ○與其共同正犯行兇後，雖有乙○○在旁之友人即上開證
      人范綱潘、陳永泰、戴子峰可之送醫，惟此端視旁人之救
      助，要難推翻被告甲○○上開不確定之殺人犯意，果被告
      甲○○不具殺人之不確定故意，見被害人乙○○要害受重
      擊而有性命危險之虞，即應停止或出聲或出手制止同案共
      犯之舉，以免事態嚴重演變成不可收拾之局面始符常理，
      然其等於毆擊頭部要害，並於乙○○倒地不起之際，即全
      數驅車逃離，無一人留在現場試圖召喚救助之情，顯見縱
      使被害人乙○○死亡亦無違背其意思，職是，被害人乙○
      ○經他人送醫之情，無足為有利於被告甲○○之認定。
  五、綜合上述，本件事證明確，被告甲○○所辯均屬卸責之詞
      ，其有不確定之殺人犯意已甚明確，應依法論科。
  六、核被告甲○○所為，係犯刑法第271條第2項、第1項之殺
      人未遂罪。被告甲○○與二名姓名年籍均不詳之成年男子
      就上揭犯行，有犯意聯絡及行為分擔，應論以共同正犯。
      又其已著手於本件犯行而未生被害人死亡結果，爰依刑法
      第25條之規定，按既遂犯之刑減輕之。原審為被告論罪科
      刑，固非無見，惟原判決事實欄僅記載被告甲○○係以
      殺人之不確定故意為本件犯行，唯理由卻有記載傷害之階
      段行為為殺人之未遂行為所吸收 (原審判決書第9頁倒數
      第2行)，難謂無事實與理由矛盾之處；被告甲○○與共
      同正犯所持以犯案之犯罪工具係木棍，此業經被告甲○○
      供承在卷，原審判決書事實欄先係記載「木棍」 (第2頁
      第12行)，繼而記載「上開球棒」 (同頁第14行)，其事實
      認定難認一致。被告甲○○提起上訴辯稱僅有毆打被害人
      乙○○四肢，否認殺人犯意，固無理由，惟檢察官以原審
      量刑過輕提起上訴，非無理由 (詳後述)，暨原判決有上
      開可議之處，自應由本院撤銷改判。爰審酌被告甲○○與
      告訴人乙○○之前女友因感情問題發生糾紛，受告訴人乙
      ○○毀損、誹謗之刺激後，竟持客觀上足對生命、身體安
      全構成威脅，質地堅硬之木棍，毆擊告訴人乙○○頭部要
      害之處，下手不知分寸，被告僅坦認部分犯行、迄今尚未
      與告訴人乙○○達成和解，經原審判決後，提起上訴，仍
      否認有毆打被害人乙○○頭部，待本院詢之被害人顱骨骨
      折之原因時，仍飾詞狡辯(見本院卷第36頁背面)。再參酌
      可與被告甲○○毆擊被害人之共同正犯，應係與被告甲○
      ○交情匪淺之人，經本院數次訊問，被告仍堅拒吐實，難
      認其犯後有悔意，再兼衡其品行、智識程度等一切情狀，
      認原審量處有期徒刑5年6月，尚嫌不足，爰量處如主文所
      示之刑，以召炯戒。又被告甲○○與二名姓名年籍不詳之
      人持以犯本件所用之木棍均未扣案，且無證據證明為被告
      甲○○或該二名姓名年籍不詳之人所有之物，爰不諭知沒
      收。
據上論斷，應依刑事訴訟法第369條第1項前段、第364條、第299
條第1項前段，刑法第28條、第271條第2項、第1項、第25條第1
項、第2項、刑法施行第1條之1項、第2項前段，判決如主文。
本案經檢察官陳國鳴到庭執行職務。
中    華    民    國    99    年    2     月    24    日
                  刑事第二十二庭審判長法  官  郭雅美
                                      法  官  李麗珠
                                      法  官  洪于智
以上正本證明與原本無異。
如不服本判決，應於收受送達後10日內向本院提出上訴書狀，其
未敘述上訴之理由者並得於提起上訴後10日內向本院補提理由書
（均須按他造當事人之人數附繕本）「切勿逕送上級法院」。
                                      書記官  強梅芳
中    華    民    國    99    年    2     月    25    日
附錄：本案論罪科刑法條全文
中華民國刑法第271條
（普通殺人罪）
殺人者，處死刑、無期徒刑或 10 年以上有期徒刑。
前項之未遂犯罰之。
預備犯第 1 項之罪者，處 2 年以下有期徒刑。

司法院資訊處製作；財團法人民間司法改革基金會備份。
